【裁判字號】    96,上訴,4384
【裁判日期】    970215
【裁判案由】    貪污治罪條例
【裁判全文】
臺灣高等法院刑事判決                96年度上訴字第4384號
上  訴  人  臺灣士林地方法院檢察署檢察官
被      告  丙○○
選任辯護人  金學坪律師
            王令冠律師
被      告  林萬豊（原名甲○○）
選任辯護人  陳秀卿律師
            林世芬律師
被      告  乙○○
                      號
選任辯護人  蘇千晃律師
上列上訴人因被告等貪污治罪條例案件，不服臺灣士林地方法院
96 年度訴字第130號，中華民國96年8月7日第一審判決（起訴案
號：臺灣士林地方法院檢察署95年度偵字第10425 號），提起上
訴，本院判決如下：
    主  文
原判決撤銷。
丙○○、林萬豊公務員共同藉端勒索財物，未遂，各處有期徒刑
伍年壹月，均褫奪公權年。
乙○○非公務員，與公務員共同藉端勒索財物，未遂，處有期徒
刑壹年捌月，褫奪公權壹年，緩刑年。
    事  實
一、丙○○、林萬豊（原名甲○○，以下同）前係臺北市政府警
    察局南港分局南港派出所 (下稱南港派出所）警員，丙○○
    並為臺北市○○區○○路1 段、三重路、新民街、興東街及
    經貿一、二路一帶之警勤區警員，並均由依警察勤務條例第
    11條、第12條之規定，按勤務分配表輪流執行巡邏、臨檢、
    守望、值班及備勤等共同勤務，並於服巡邏、臨檢勤務時有
    執行檢查、取締、盤詰及其他一般警察勤務或於公共場所或
    指定處所、路段，擔任臨場檢查或路檢，執行取締、盤查及
    有關法令賦予之勤務等職權，均係依據法令從事公務之人員
    。緣工信工程股份有限公司（下稱工信公司）承攬位於臺北
    市南港區○○○○○路之「臺北市捷運系統木柵延伸線410
    區段標425標B11車站工程」（以下簡稱B11 車站工程）由林
    金獅擔任負責人之「志廣實業有限公司」（以下簡稱志廣公
    司負責土方清運之工程，其所僱用之砂石車司機難免有違反
    道路管理處罰條例之情事，林萬豊乃與丙○○共同基於藉端
    勒索財物之犯意連絡，由林萬豊利用執行巡邏勤務之機會於
    民國（下同）95年6月3日凌晨4 時40分許在上開工地附近，
    查察承攬上開B11 車站土方清運工程之「志廣公司」（檢察
    官起訴書誤載為「工信公司」）所僱佣砂石車司機俞惠明所
    駕駛車牌號碼738-GQ號砂石車違規併排臨時停車，林萬豊即
    告發開立「併排臨停」罰單，適志廣公司派駐在B11 車站工
    程之工地負責調度車輛之主管游啟仁見狀上前瞭解情況時，
    憑藉警察有交通違規舉發之職權，向游啟仁表示「附近工地
    皆有來講，只有此工地沒有來談」暗示游啟仁應交付公關費
    用以求得工程順利進行，並告知游啟仁要其通知公司負責人
    ，於95年6月3日12時前，前往南港派出所找劉姓警員（即丙○○）洽談詳細情形。游啟仁立即以電話告知其叔叔游春炎
    轉知老闆林金獅此事，林金獅即指派游啟仁領同工地挖土機
    司機游竣傑2人前往接洽。游啟仁、游竣傑2人於95年6月3日
    12 時許，到達南港派出所表明來意後，丙○○乃要求該2人
    至派出所側門處討論，並請游啟仁留下名片及聯絡電話即可
    離去，游啟仁即依丙○○之指示交付其所有載有聯絡電話為
    00 00000000號行動電話名片1紙予被告丙○○。被告丙○○
    即持上開名片於95年6月4日15時許，至臺北市○○區○○路
    1 段235號1樓「南港小客車租賃有限公司」（下稱南港公司
    ），交付上開名片給南港公司負責人乙○○，委請乙○○依
    上開名片電話聯絡游啟仁，告知對方：「南港派出所準備在
    7 月間舉辦自強活動，詢問對方要贊助多少錢？最少要新臺
    幣（下同）6 萬元，並瞭解對方的意思如何？」及暗示不從
    即將導致馬上停工之後果。乙○○非公務員，乃基於與公務
    員藉端勒索財物之犯意連絡，接續於95年6月4日15時50分56
    秒、95年6月4日16時7分16秒、95年6月4日16時7分36秒及95
    年6月5日14時5分26秒等4次，以登記於其女友顏美妃名下電
    話號碼0000000000號撥打至游啟仁上揭所留下之行動電話，
    轉知游啟仁前情，並應於2日內將6萬元交付給丙○○，而欲
    使林金獅心生畏懼而交付財物，惟因林金獅只願意給付3 萬
    元擺平此事，但丙○○、林萬豊2人堅持非6萬元不可，致未
    得逞。嗣工信公司下包志廣公司負責人林金獅乃於95年6月9
    日，向臺北市政府警察局南港分局提出檢舉，始查悉上情。
二、乙○○於偵查中曾為自白，案經台北市政府警察局移送台灣
    士林地方法院檢察署檢察官偵查起訴。
    理  由
壹、證據能力：
    按「被告以外之人於審判外之言詞及書面陳述，除法律有規
    定者外，不得作為證據。」、「被告以外之人於偵查中向檢
    察官所為之陳述，除顯有不可信之情況者外，得為證據。」
    、「被告以外之人於檢察事務官、司法警察官或司法警察調
    查中所為之陳述，與審判中不符時，其先前之陳述具有較可
    信之特別情況，且為證明犯罪事實存否所必要者，得為證據
    。」，刑事訴訟法第159條第1項、第159條之1第2項、第159
    條之2訂有明文。
  (一)被告乙○○於警訊之供述對同案其他共同被告而言，性質上
    係被告以外之人於審判外之陳述，屬傳聞證據，被告乙○○
    於本院97年1 月18日審理時已令被告乙○○以證人之身分具
    結就其於警訊中之陳述之內容擔保其真正，並由其他被告進
    行交互詰問，辨明其真實性，是被告乙○○於警局之陳述，
    已轉換為本院審理中證人之陳述，自有證據能力，合先敘明
    。
  (二)被告乙○○及證人林金獅、游啟仁、游竣傑於偵查中向檢察
    官所為之供述，雖亦屬被告以外之人於審判外之陳述，性質
    上係傳聞證據，惟檢察官於偵查中大致均能依法訊問被告，
    於本案中亦無證據足以證明被告乙○○於偵查中向檢察官之
    供述，程序上顯有不可信之情況，另證人林金獅、游啟仁、
    游竣傑於偵查時亦以證人身分具結作證，其等偵查筆錄之作
    成亦無不可信之情形，況且證人林金獅、游啟仁、游竣傑復
    於原審審理時均經以證人身分傳喚使其等立於證人之地位而
    為調查並由被告等3 人及其辯護人進行交互詰問，另被告乙○○偵查中之95年9月29日 (詳見偵卷第129頁至第131頁)檢
    察官訊問時，已轉換身份為證人，並經具結在卷，嗣本院於
    97 年1月18日依證人之調查程序，傳喚被告乙○○到場，命
    其立於證人之地位而為調查，並由同案被告丙○○、林萬豊
    及其等之辯護人與被告乙○○進行交互詰問，被告乙○○於
    偵查中陳述為審判外之瑕疵，應認業已補正，依大法官會議
    第582號解釋之意旨及刑事訴訟法第159條之1第2項，被告乙○○、證人林金獅、游啟仁、游竣傑於偵查中所為之上開陳
    述，自得採為證據。
  (三)證人林金獅於原審關於不交付所謂贊助款之結果之陳述與警
    局詢問時之陳前後略有不同，衡情其等前於警局時所為證述
    較少權衡利害，且所述復與其於偵查中具結後所證情形相符
    ，具可信之特別情況，復為證明犯罪事實存否所必要者，自
    得採為證據。
貳、認定事實之理由及所依之證據：
一、訊之被告等均矢口否認有上開犯行，被告丙○○辯稱：「我
    從頭到尾都沒有想到去貪不利之財，我有叫乙○○打電話給
    留名片的人，要他不要再來派出所找我，乙○○跟他說了什
    麼，乙○○並沒有跟我講。」云云；被告林萬豊辯稱：「我
    跟砂石車業者開過罰單後，之後發生的事情我並不清楚，且
    我不認識業者。」云云；被告乙○○辯稱：「我承認有打電
    話給業者，丙○○只有叫我打電話跟業者要自強活動的贊助
    費用，其他我跟業者在電話中所講的話是我自己講的。我只
    是傳話，沒有犯罪之動機及故意」云云。經查：
  (一)被告丙○○、林萬豊原係南港派出所警員，被告丙○○並為
    臺北市○○區○○路1 段、三重路、新民街、興東街及經貿
    一、二路一帶之警勤區警員，業據被告丙○○、林萬豊迭於
    於警訊及偵查中供述明白，並有台北市政府警察局南港分局
    南港派出所勤務分配表4 紙在卷可佐，又被告林萬豊確於95
    年6月3日凌晨4 時40分許利用服巡邏勤務期間至上述工地附
    近，告發承攬上開B11 車站土方清運工程之「志廣公司」所
    僱佣砂石車司機俞惠明所駕駛車牌號碼738-GQ號砂石車違規
    併排臨時停車之事實，亦為被告林萬豊所不爭執，並有台北
    市政府警察局舉發違反道路交通管理事件通知單影本1 紙在
    卷可憑。
  (二)又被告林萬豊為前述告發後確曾向證人游啟仁請通知公司負
    責人，於95年6月3日12時前，前往南港派出所找劉姓警員（
    即丙○○）之事實，業據證人林金獅於警詢及證人游啟仁、
    游春炎於偵查及原審審理中證述明白，且當日中午12時許證
    人游啟仁確偕同證人游竣傑前往南港分局找被告丙○○，並
    留下名片之事實亦有南港派出所公室之監視錄影帶翻拍之照
    片四幀及名片影本1紙在卷可參（見偵查卷第11、12、14頁
    ），此復為被告丙○○所不爭執，又參之證人游啟仁與被告
    林萬豊、丙○○並不相識，苟非被告林萬豊告知前情，實無
    可能無端前往南港派出所指名找劉姓警員之理，是被告林萬
    豊辯稱其開立罰單後未告以到派出所找被告丙○○，應係避
    就之詞，不足採信。
  (三)次查，被告丙○○於取得證人游啟仁之名片後，有請被告乙○○以登記於其女友顏美妃名下電話號碼0000000000號撥打
    至證人游啟仁上揭所留下之行動電話，並要求業者就南港派
    出所自強活動給予贊助款之事實，業經被告乙○○於警訊及
    偵查中自白不諱，並證稱：「在電話中警員丙○○請我問對
    方（名片上之人）：『這個工地要怎樣處理？』」、「95年
    6 月4日下午3點多，丙○○到我公司，拿一張名片，名片上
    的人姓游，……，丙○○要求我照他的意思打電話給名片上
    的人，丙○○希望我告訴對方：『是不是有到派出所找一位
    劉警官，派出所準備在7 月間舉辦自強活動，你們要贊助多
    少？最少新台幣6 萬元，看他的意思如何？』，我答稱：『
    你不要叫我打這種電話，這種話我不會講』，丙○○表示：
    『他們到派出所找過我，你只要照我的話說，他們就懂什麼
    意思了」、「南港派出所警員甲○○（已更名為林萬豊，以
    下同）及梁俊傑也到我的租車行來，甲○○問丙○○：『你
    有叫阿忠打電話了嗎？』我接著答稱：『我為什麼要幫你們
    打電話？』甲○○說：『那你的紅單接不完了』，我才說：
    『電話已經打了啦，你不要再說那些有的沒有的』……，丙○○又說：「你剛才沒有告訴對方這兩天就要給我們消息」
    ，就要伊再打電話給游先生，所以伊才於16時7分16秒打第2
    通電話予游先生，伊說：「劉警官要我告訴你，這兩天就要
    給消息」，游先生說: 「我會跟我們老闆講」，電話就掛斷
    了。接著，甲○○問伊：「你剛才有沒有跟對方講那是派出
    所要舉辦自強活動請他們贊助的？」，伊答稱：「有的，我
    剛才已經講過了」等語（見偵卷第29、53、54頁），並有被
    告乙○○使用之0000000000、0000000000行動電話，游啟仁
    使用之0000000000行動電話及林金獅使用之0000000000行動
    電話通聯紀錄各1份附卷（參見偵查卷第68至113頁）可憑。
    至其於原審及本院審理中改稱：要業者贊助派出所自強活動
    之費用，乃伊自己要講的云云，然參之派出所自強活動贊助
    款取得與否與被告乙○○並無任何利害關係，被告乙○○豈
    可能毫無緣由自作主張為要求證人游啟仁、林金獅付款贊助
    之詞，是被告乙○○於原審及本院審理時翻異前供，應係附
    和、迴護被告丙○○、林萬豊之詞不足採信。
  (四)再者，從被告乙○○前述證詞內容以觀，被告乙○○本人於
    撥打此電話之初即認有不當之處，而被告丙○○於偵查、本
    院準備程序時亦自承因為我是公務員，身分比較敏感，如果
    今天由我打電話，怕同事或對方會胡思亂想，自強活動是我
    們自己刷國民旅遊卡；我本身是公務員，如果調閱通聯的，
    我跳到黃河也洗不清等語，顯見被告丙○○自知無端要求業
    者贊助派出所自強活動之不當，其猶委請被告乙○○為前述
    之請求，顯欲藉勸募贊助派出所自強活動一詞，而謀私人不
    法所有之意圖，甚明。復觀諸，被告林萬豊於取締後，隨即
    要證人游啟仁轉告負責人到派出所找被告丙○○，翌日被告
    丙○○即委請被告乙○○代為撥打電話予游啟仁，要求贊助
    款項，依此時序發生之經過，實難不令人作其他聯想，且被
    告林萬豊事後亦多次關切被告乙○○是否打電話向證人游啟
    仁連絡並關心談話之內容，已如前被告乙○○於警訊中所述
    ，顯見被告林萬豊對被告丙○○委請被告乙○○向業主要求
    贊助款一節，確有犯意之連絡，自明。
  (五)又查，證人林金獅於偵查中證稱：游啟仁就是現場工頭，他
    說他遇到麻煩，需要處理，我請游啟仁交涉二、三次，說要
    六萬元，不然要我們停工等語（偵卷第117 頁），證人游啟
    仁於原審審理中亦證稱其與乙○○通話中有提到不付六萬元
    的話，有講類似馬上停工的話等語（原審卷第89頁），另證
    人游春炎於原審審理時並作證稱：「（檢察官問：游啟仁有
    無跟你說：『那位警員說所有工地都有來說，只有此工地沒
    有來談。』這句話？）有。我再把這句話轉告給林金獅」、
    「游啟仁要我跟林總講，如果沒有贊助，工程可能沒有辦法
    完成」等語（原審卷第139、141頁），益證，被告丙○○、
    林萬豊二人確有利用交通違規之取締，以暗示證人林金獅如
    果不從將因嚴格取締造成工程延宕或干擾，以此方式在客觀
    上足以使承包商即證人林金獅心生畏佈，否則證人游啟仁自
    不可能急於向證人林金獅傳達此訊息，證人林金獅亦無需即
    刻委請證人游啟仁前往派出所洽談及與被告乙○○連絡之舉
    。至於被告乙○○於原審審理中固結證稱：「（林金獅打電
    話給你說無法贊助六萬元，你轉告給被告丙○○，被告丙○○有無請你轉達給對方一些例如紅單接不完等威脅的話？）
    被告丙○○沒有要我跟他們說威脅的話，我在轉達林金獅的
    話給被告丙○○，被告丙○○只說如果沒有就算了。」等語
    （參見原審卷第173 頁），然如前述，證人游啟仁確從被告
    乙○○之來電中獲悉類似不贊助即馬上停工之訊息，而被告
    乙○○是否成立本件犯罪實又與被告丙○○、林萬豊利害與
    共，且從其於原審準備程序之初起即改稱有關其與業者間之
    談話均係其自己講的（見原審卷第32頁），其不合理之情，
    業如前述，顯見被告乙○○於原審準備程序之初所言，係圖
    附和、迴護被告丙○○等人之舉，至為灼然，是其於原審審
    理作證時再為如前之證言，應係續為附和、迴護被告丙○○
    之語，要難遽採。另被告林萬豊辯稱其取締開完罰單後即不
    知事後發生何事，亦未告知被告丙○○有在其警勤區之該工
    地取締交通違規之情事，惟被告丙○○並非參與本件交通違
    規取締之人，證人游啟仁何以知悉要找劉姓警員，復適巧被
    告丙○○又為該工地之警勤區警員，與該工地所在有一定之
    關連，且如被告乙○○前於警訊中所述，被告林萬豊有數次
    關心其與證人游啟仁間洽談內容之情事，足證被告林萬豊與
    丙○○間就藉該工地有交通違規之事端，而有勒索工地負責
    人交付財務之犯意連絡，行為分擔。
  (六)另被告乙○○於本院審理中辯稱係其自己向證人游啟仁講派
    出所要自強活動要請他們贊助，被告丙○○並未要伊作如是
    之傳話，伊沒有犯罪之動機及犯意云云，然被告乙○○於偵
    查中即自承係被告丙○○要伊打電話要求證人游啟仁等人贊
    助派出所自強活動之事（偵卷第130 頁），是其辯稱係其自
    己講要業者贊助自強活動款項一節，衡情無非迴護被告丙○○、林萬豊二人而曲意附和，已如前述。再者，被告乙○○
    於警訊時亦稱自覺撥打電話予證人游啟仁要求贊助派出所自
    強活動之事，有所不當，因其本人所經營之「南港小客車租
    賃有限公司」並無申請營業執照，公司的車輛復常於公司前
    而公司門前設有停公車站牌，怕被告等常來開立違規停車的
    罰單，才幫忙打電話等語（見偵卷第53頁），是被告乙○○
    明知被告丙○○、林萬豊所為不當，猶決意代為連絡及轉知
    如果不從將產生馬上停工之後果等事，其固本以幫助之意思
    為前情之通知，然其所為前述之通知、連絡實已係屬構成要
    件之行為，而有與被告丙○○、林萬豊共同藉端勒索財物之
    犯行，亦堪認定，其所辯伊無犯意及犯罪動機云云，自不足
    採。
  (七)至證人林金獅於原審審理中結證稱：「小陳」與伊在電話對
    話中，並無提到沒有贊助經費結果會如何，也沒有在電話中
    跟伊說如果不贊助，工地會無法完成等威脅的話，對方很客
    氣。至對方說如果不贊助，工地會無法完成，是游啟仁及游
    春炎告訴伊的等語。（參見原審卷第101頁、第104頁），惟
    此僅能證明被告乙○○於該次通話中未向證人林金獅陳述如
    果不贊助，工地無法完成之話語，尚不足以證明被告乙○○
    從頭至未有如是之暗示或陳述，是此尚難為被告等三人有利
    之認定。再證人游啟仁於原審審理中之初即證稱其與乙○○
    通話中有提到不付六萬元的話，有講類似馬上停工的話等語
    （原審卷第89頁），事改稱：「小陳」跟伊在電話中並沒有
    說「不提供贊助費，要馬上停工或紅單接不完。」等語（參
    見原審卷第91頁、第97頁），然參之證人游啟仁於偵查中所
    陳「希望本案儘快落幕。是因為公司上司給我的工作壓力，
    叫我出面檢舉，不然我也領不到薪水等語（見偵卷第118頁
    ），足認證人游啟仁於原審結證時之態度多所考量，而有為
    被告丙○○、乙○○等人有利之陳述之情，自難以事後游移
    之詞為被告有利之認定。至證人游春炎於原審審理中雖結證
    稱：游啟仁有要伊向林金獅講，如果沒有贊助，工程可能沒
    有辦法完成，這些話應該是游啟仁的意思，他要伊跟林金獅
    講，叫他趕快處理等語（見原審卷第141頁）。惟從語意觀
    之此乃證人游春炎個人臆測之詞，自不能採為有利於被告之
    證據。至另其於原審審理中另證稱：「伊不記得游啟仁有沒
    有說「紅單接不完」或是「工地無法進行」的話。且游啟仁
    並沒有跟伊說「對方說：『如果不給錢贊助，要我們的工地
    停工。』」云云（見原審卷第141頁），惟對照其於原審審
    理結證之初所言：「（檢察官問：游啟仁有無跟你說：『那
    位警員說所有工地都有來說，只有此工地沒有來談。』這句
    話？）有。我再把這句話轉告給林金獅」、「游啟仁要我跟
    林總講，如果沒有贊助，工程可能沒有辦法完成」等語（原
    審卷第139、141頁），有所扞挌，是證人游炎春所為含混模
    糊之語，亦屬迴護被告之詞，不足採為有利被告之證據。
二、綜此，被告林萬豊先藉由前述工地有砂石車違規併排臨停之
    事，要求業主即證人林金獅至派出所找被告丙○○洽談處理
    ，並透過被告乙○○傳話連絡暗示不從將可能受強力取締，
    影響工程進行甚或停工，以此客觀上足以使承包商心生畏佈
    之事，逼迫工地承商就範，是被告丙○○、林萬豊、乙○○
    3 人涉有藉端勒索財物之犯行，應堪認定，是本件事證明確
    ，應依法論科。
、論罪：
一、按行為後法律有變更者，適用行為時之法律，但行為後之法
    律有利於行為人者，適用最有利於行為人之法律，刑法第2
    條第1項定有明文。本件被告3人行為後，刑法及刑法施行法
    業於94年2月2日經總統以華總一義字第09400014901 號令修
    正公布，並於95年7月1日施行（下稱新刑法，修正前刑法下
    稱舊刑法），貪污治罪條例亦於95年5 月30日修正公布，並
    於95年7月1日施行、參酌最高法院95年5月23日刑事庭第8次
    會議決議意旨，刑法第2條第1項之規定，係規範行為後法律
    變更所生新舊法律比較適用之準據法，於新刑法施行後，應
    適用刑法第2條第1項之規定，為「從舊從輕」之比較。另於
    比較時應就罪刑有關之共犯、未遂犯、想像競合犯、牽連犯
    、連續犯、結合犯，以及累犯加重、自首減輕暨其他法定加
    減原因（如身分加減）與加減比例等一切情形，本於統一性
    及整體性原則，綜其全部罪刑之結果而為比較。茲就本件新
    舊法比較情形說明如下：
  (一)修正前刑法第10條第2 項規定：「稱公務員者，謂依法令從
    事於公務之人員」，修正後規定：「稱公務員者，謂下列人
    員：一、依法令服務於國家、地方自治團體所屬機關而具有
    法定職務權限，以及其他依法令從事於公共事務，而具有法
    定職務權限者。二、受國家、地方自治團體所屬機關依法委
    託，從事與委託機關權限有關之公共事務者」，貪污治罪條
    例第2 條亦配合上開刑法公務員定義之修正，將「依據法令
    從事公務之人員，犯本條例之罪者，依本條例處斷；其受公
    務機關委託承辦公務之人，犯本條例之罪者，亦同」，修正
    為：「公務員犯本條例之罪者，依本條例處斷」。而被告丙○○、林萬豊原為台北市政府警察局南港分局南港派出所警
    員，經其等供明在卷，並有前揭勤務分配表在卷可參，則不
    問修法前後，被告行為時之身分均符合刑法上所稱之公務員
    ，並無二致，無礙貪污治罪條例之適用，自不生有利、不利
    之情，爰依一般法津適用原則，適用裁判時之法律。
  (二)貪污治罪條例第4條第1項第2 款之規定並未修正，惟法定刑
    中有併科罰金之規定，而修正前刑法第33條第5 款原規定：
    「罰金：1元以上」，修正後規定：「罰金：新臺幣1千元以
    上，以百元計算之」，業將科處罰金之最低額提高至新臺幣
    1千以上，則修正前之規定對於行為人較為有利。
  (三)刑法第28條有關共犯之規定，修正前第28條規定：「二人以
    上共同實施犯罪之行為者，皆為正犯」，修正後則規定：「
    二人以上共同實行犯罪之行為者，皆為正犯」，亦即修正後
    規定，係將原來共同正犯之共同「實施」犯罪，改為共同「
    實行」犯罪，剔除完全未參與犯罪相關行為「實行」之「陰
    謀共同正犯」及「預備共同正犯」，是修正後之共同正犯之
    可罰性要件之範圍業已限縮，乃屬行為可罰性要件之變更，
    自應比較新舊法，惟本案被告丙○○、林萬豊、乙○○3 人
    係共同為上開藉端勒索財物之犯罪行為，不論適用修正前、
    後之刑法第28條規定，被告丙○○、林萬豊、乙○○3 人均
    應成立共同正犯，經比較修正前、後之規定，修正後刑法非
    有利於被告丙○○、林萬豊、乙○○3 人，自應適用修正前
    刑法第28條之規定。
  (四)原刑法第26條前段有關未遂犯減輕其刑之規定，雖亦於94年
    2月2日修正公布，自95年7月1日起施行。然觀諸修正前、後
    該條之規定，僅將該條文有關未遂犯減輕其刑之規定移列至
    同法第25條第2項，僅係文字上之修正，並不影響未遂犯處
    罰之實質上變更，不屬刑罰法律之變更，無須比較適用，應
    逕適用裁判時之刑法第25條第2 項之規定，併此敘明。（最
    高法院95年度第二十一次刑庭會議紀錄）
  (五)修正前刑法第31條第1 項規定：「因身分或其他特定關係成
    立之罪，其共同實施或教唆、幫助者，雖無特定關係，仍以
    共犯論」。修正後同條項則規定：「因身分或其他特定關係
    成立之罪，其共同實行、教唆或幫助者，雖無特定關係，仍
    以正犯或共犯論。但得減輕其刑」。被告乙○○雖無公務員
    身分，而與具公務員身分之被告丙○○、林萬豊共同實行本
    件藉端勒索財務之行為犯行，依修正前或修正後刑法第31條
    第1 項規定，論以正犯，然依修正後之規定，則得減輕其刑
    ，故比較後，以修正後刑法第31條第1 項規定較有利於被告
    乙○○。
  (六)關於褫奪公權，貪污治罪條例第17條規定：「犯本條例之罪
    ，宣告有期徒刑以上之刑者，並宣告褫奪公權」。則就犯貪
    污治罪條例之罪，是否應褫奪公權，自應依上開特別規定，
    不再適用刑法第37條第2 項之規定。惟依刑法第11條規定適
    用刑法總則褫奪公權之期間時，因修正前後刑法第37條第2
    項均規定褫奪期間為1 年以上10年以下，亦即適用修正前後
    之規定並無不同，故亦不生比較適用之問題。
二、按貪污治罪條例第4條第1項第2 款藉勢或藉端勒索財物罪，
    其所謂「藉勢」勒索財物，須行為人「憑藉權勢、權力」，
    以恫嚇或脅迫之手段，使人畏懼而交付財物；另「藉端」勒
    索財物，則為「假藉端由」，以恫嚇或脅迫之手段，使人畏
    怖而交付財物。二者構成要件有別（最高法院92年台上字第
    4011號判決參照）。查本件被告丙○○、林萬豊見前開工地
    時有僱用之砂石車併排臨時停車情，乃藉此端由加以取締，
    再要求捐助款項，如有不從即暗示要馬上停工，顯然就是「
    藉端」。而被告丙○○、林萬豊二人並非經南港派出所授權
    對外籌募款項，復無法律上之理由卻要求被害人林金獅付款
    贊助自強活動，顯然就是「勒索」，且所用之手段確足承商
    擔心無法順利完成而使人心生畏佈，惟因被告丙○○、林萬
    豊所要求之金額過高，被害人不從而未交付，核被告丙○○
    、林萬豊所為係犯貪污治罪條例第4條第1項第2款、第2項之
    藉端勒索財物未遂罪，另被告乙○○雖非公務員，然基於為
    具公務員身分之被告丙○○、林萬豊傳話、連絡之意思，而
    為構成要件之行為，亦核係犯貪污治罪條例第4條第1項第2
    款、第2項藉端勒索財物未遂罪，並依刑法第31條第1項之規
    定，應仍以正犯論，而依貪污治罪條例第3 條之規定處斷。
    公訴人公訴意旨認被告丙○○、林萬豊及被告乙○○係犯貪
    污治罪條例第4條第1項第5 款之對於違背職務之行為，要求
    賄賂罪；被告乙○○則構成同條幫助犯之罪嫌云云，惟查，
    被告丙○○雖有私下委託被告乙○○以電話向游啟仁、林金
    獅要求提供南港派出所95年7月間自強活動之贊助費用6萬元
    ，惟被告丙○○、林萬豊等並未有證據證明有承諾或利用警
    察合法職務或違背職務之行為，作為對價而要求、期約或取
    得贊助費用之賄賂，核與公務員要求、期約或收受賄賂罪之
    要件不合，起訴書起訴法條容有未洽，公訴人乃於上訴本院
    時於上訴書主張變更起訴法條，本院復於準備程序及審理時
    均告知變更起訴法條之內容，俾使被告及辯護人為必要之防
    禦及辯論，本院爰於起訴事實之基本社會事實相同之範圍內
    ，依法變更起訴法條。又被告丙○○、林萬豊、乙○○已著
    手於犯罪行為之實行而未發生犯罪之結果而未遂，應依刑法
    第25條第2 項之規定，均按既遂犯之刑度減輕其刑之。又被
    告丙○○、林萬豊、乙○○3 人就前開藉端勒索財物罪間，
    有犯意連絡、行為分擔，應依修正前刑法第28條之規定，論
    以共同正犯。又被告乙○○固有多次以連絡被害人林金獅、
    游啟仁之行為，惟此基於同一藉端勒索財物之目的所為，均
    為一藉端勒索財物罪之部分行為，僅論以單純一罪。復按所
    謂在偵查中自白，係指被告對於自己所為已經構成犯罪構成
    要件之事實，在偵查中向有偵查犯罪職權之公務員坦白陳述
    而言；至於對阻卻責任或阻卻違法之事由，有所主張或辯解
    ，乃辯護權之行使，仍不失為自白。而貪污治罪條例第8 條
    第2 項前段規定「在偵查中自白，如有所得並自動繳交全部
    所得財物者，減輕其刑」，旨在鼓勵被告於犯罪後勇於自新
    ，倘被告未待有權責之公務員實施搜索、扣押等強制處分，
    已將全部犯罪所得繳出，無論係出於內心之悔悟，或受外在
    之影響，均應認為合於自動繳交之規定。按本件被告乙○○
    雖在審判中否認犯罪，但在偵查中已自白犯罪，已如前述，
    且因未遂而無犯罪所得，是被告乙○○應依貪污治罪條例第
    8條第2項前段之規定，褫減輕其刑；且因被告乙○○非公務
    員，為具公務員身分之被告丙○○、林萬豊傳話而為實行藉
    端勒索財物之行為，依刑法第31條第1 項之規定以正犯論，
    並依同條項但書之規定再減輕其刑。
肆、撤銷改判之理由及科刑：
一、原審未予詳查，認為被告丙○○雖有私下委託被告乙○○以
    電話單純向游啟仁、林金獅要求提供南港派出所95年7 月間
    自強活動之贊助費用6 萬元，惟被告等並未利用警察合法職
    務或違背職務之行為，作為對價而要求、期約或取得贊助費
    用之賄賂，核與公務員要求、期約或收受賄賂罪之要件不合
    。又被告等並無利用不法之行為，圖得上開贊助費用之不法
    利益，亦與圖利罪之要件不符。再本件被告等並無使用脅迫
    之方法，當無構成藉勢或藉端勒索財物罪之可言，而為被告
    等無罪之判決，自有未合。檢察官提起上訴，認為被告丙○○、林萬豊於開立罰單，即透過被告乙○○向證人游啟仁索
    取自強活動之贊助費用，未得逞，應屬藉端勒索財物，為有
    理由，自應由本院予以撤銷改判。
二、爰審酌被告丙○○、林萬豊並無前科（參卷附本院被告前案
    紀錄表），身為公務員不知謹守分際，利用取締違規之機會
    ，勒索財物，及勒索之金額、手段、犯罪情節、所生損害及
    犯後飾卸等一切情狀，分別量處如主文第2 項所示之刑，並
    均予以宣告褫奪公權3 年。又審酌被告乙○○之雖有前科但
    迄今已逾10年（參卷附本院被告前案紀錄表），因身為被告
    丙○○、林萬豊之好友，因自身開設汽車租賃公司時交通違
    規之情，惟恐被告丙○○、林萬豊刻意刁難，而曲意代被告
    丙○○、林萬豊撥打電話要求被害人交付自強活動贊助款等
    事，其所涉情節尚輕及非為其本人之私利，以及於偵查中自
    白犯行等一切情狀，量處如主文第3 項所示之刑，並予宣告
    褫奪公權1 年。又查被告乙○○前曾雖前受有期徒刑以上之
    宣告，並已執行完畢，惟其前案執行完畢迄今已逾十年，未
    因故意犯罪受有有期徒刑以上之宣告，此有本院被告前案紀
    錄表一份在卷可參，其因為被告丙○○、林萬豊之好友，一
    時失慮，受人之託再為本件傳話之行為，其情非無可憫，且
    其於偵查中已坦承犯行，諒其經此罪刑之宣告，當知警惕，
    信無再犯之虞，認對被告乙○○所處之刑，以暫不執行為當
    ，爰依現行刑法第74條第1項第2款宣告緩刑3 年，以啟自新
    （按被告乙○○於行為後，刑法於94年2月2日修正公布，95
    年7月1日施行，有關緩刑之規定，犯罪在新法施行前，新法
    施行後裁判，緩刑之宣告，應適用新法第74條之規定，最高
    法院95年度第8次刑事庭會議紀錄參照。）
據上論斷，應依刑事訴訟法第369條第1項前段、第364條、第300
條、第299條第1項前段、貪污治罪條例第2條、第3條、第4條第1
項第2款、第8條第2項前段、第17條、第19條、刑法第2條第1 項
、第11條、第25條第2項、第31條第1項、第37條第2項、第74 條
第1項第2款，修正前刑法第28條，判決如主文。
本案經檢察官張金塗到庭執行職務。
中    華    民    國    97    年    2     月    15    日
                  刑事第十五庭審判長法  官  吳昭瑩
                                    法  官  李正紀
                                    法  官  李釱任
以上正本證明與原本無異。
如不服本判決，應於收受送達後十日內向本院提出上訴書狀，其
未敘述上訴之理由者並得於提起上訴後十日內向本院補提理由書
（均須按他造當事人之人數附繕本）。
                                    書記官  洪秋帆
中    華    民    國    97    年    2     月    18    日
附錄：本案論罪科刑法條全文
貪污治罪條例第4條
有下列行為之一者，處無期徒刑或10年以上有期徒刑，得併科新
台幣1億元以下罰金：
一竊取或侵占公用或公有器材、財物者。
二藉勢或藉端勒索、勒徵、強占或強募財物者。
三建築或經辦公用工程或購辦公用器材、物品，浮報價額、數量
、收取回扣或有其他舞弊情事者。
四以公用運輸工具裝運違禁物品或漏稅物品者。
五對於違背職務之行為，要求、期約或收受賄賂或其他不正利益
者。
前項第1款至第4款之未遂犯罰之。


司法院資訊處製作；財團法人民間司法改革基金會備份。
